臺灣臺南地方法院刑事判決　　　　　　 93年度易緝字第123號
公　訴　人　臺灣台南地方法院檢察署檢察官
被　　　告　乙○○
上列被告因變造文書案件，經檢察官提起公訴（九十一年度調偵
字第二九一號），本院判決如下：
    主  文
乙○○連續意圖為自己不法之所有，以詐術使人將本人之物交付
，處有期徒刑拾月。
    事  實
一、乙○○明知自己經濟財力困難，仍於民國八十九年七月間在
    台南市○區○○街四三巷二號招募民間互助會並自任會首，
    互助會期間自八十九年七月二十五日起至九十一年六月廿五
    日止，共計二十四會，每月一會，每月死會會員繳交會款新
    台幣（下同）一萬元，活會會員繳交會款八千五百元，標息
    固定為一千五百元，採內標制，而標金順序已事先由會首排
    定如附表所示。因前開互助會因參加人員不足，乙○○竟基
    於概括之犯意，意圖為自己不法之所有之概括犯意，先將以
    前曾跟過其互助會且未表示要參加該次互助會之林玲鳳、王
    寶珠二人列為前開互助會如附表編號4、12所示之會員，並
    記載於會單上，再以林玲鳳、王寶珠等人應依排序收取會金
    為由，向其他活會會員收取會款，致其他活會會員因而陷於
    錯誤而交付會款供乙○○使用；又如附表編號5、7、8、13
    、16所示之會員周穎芬、如附表編號3、17、18所示之會員
    己○○因分別於八十九年九月、十一月到期未能依排序取得
    會金即退會，乙○○仍以周穎芬、己○○等人應依排序收取
    會金為由，向其他活會會員收取會款，致其他活會會員因而
    陷於錯誤而交付會款供乙○○使用；另前開互助會於九十年
    八月止會前，所有會員中除附表編號2之庚○○、編號6之辛○○、編號9之涂媽媽、編號10之鄭琇玲有無依排定順序收
    取會金不明外，乙○○以應繳交會款予排序定得標人為由，
    向其他活會會員詐取會款，致其他活會會員因而陷於錯誤而
    交付會款予乙○○。
二、案經壬○○訴請台灣台南地方法院檢察署檢察官偵查起訴。
    理  由
一、訊據被告乙○○固坦承有召集前開互助會之事實，然矢口否
    認有何詐欺犯行，辯稱：她是因為被會員庚○○倒會才發生
    困難，其後於九十年七月周穎芬這一會開始停會，九十年七
    月之前排定的人都有拿到錢。至於如附表編號4、12所示之
    會員王寶珠部分並未參加前開互助會，但因名字已寫在會單
    上並發出去，所以沒有刪掉，會員林玲鳳本來答應參加前開
    互助會，後來改成她配爸爸戊○○。她並未詐欺其他會員云
    云。惟查：
（一）證人林玲鳳、王寶珠於偵查中均供稱渠等並未參加被告所
      召集之如附表所示之互助會（90年12月17日詢問筆錄、91
      年4月25日訊問筆錄）。證人林玲鳳於本院並證稱她並未
      參加前開互助會，她父親亦未曾以她名義參加（94年3月
      22日審判筆錄）。被告於偵查中亦先稱是因為林玲鳳前一
      個會在89年10月應標得會款，因前一個會已止會，她便將
      林玲鳳列於本會中，補償林玲鳳在前一個會未取得之會款
      ，王寶珠亦同（90 年12月17日詢問筆錄）；嗣改稱林玲
      鳳、王寶珠並未參加前開互助會，但因會單已印好發出去
      ，這二會她自已吃下（91年4月25日訊問筆錄），並稱她
      吃下四腳，為己○○、李文紳、王寶珠、林玲鳳（91年4
      月25日訊問筆錄）；於本院又忽而稱林玲鳳原來說要搭，
      後來他說沒辦法，他爸爸有跟會，但是名字還是寫林玲鳳
      的名字；忽而稱林玲鳳本來有加入，後來才退出的，至於
      是第幾會時退出她忘記了（94年3月22日審判筆錄）。是
      證人林玲鳳前開未參加本件互助會之供述應可採信。足見
      證人林玲鳳、王寶珠二人並未參加前開互助會，被告卻仍
      將之列為會員，以不實之人頭會員欺騙其他會員跟會，使
      其所召集之前開互助會得以成立並由其收取會款。
（二）被告於偵查中供稱她是收壬○○的會款至90年8月份（90
      年1月11日詢問筆錄），核與告訴人壬○○所稱她會款是
      繳至90年8月，但9月輪到她收就收不到（91年1月11日詢
      問筆錄）等情相符。證人己○○於偵查中供稱她有參加前
      開互助會，共參加三會沒錯，第一會她被排在89年9月收
      會金，但未收到會金，她即向被告說她退出這個會（91年
      1 月11日詢問筆錄）。再被告於偵查中供稱周穎芬89年10
      月就退出（91年1月11日詢問筆錄）；證人周穎芬於偵查
      中亦供稱她參加五會，均還是活會。她會款繳到89年10月
      25日，而在89年11月輪到她收會金時，卻沒辦法交給她會
      金（91年1月25日詢問筆錄）；於本院亦供稱她共繳了四
      次會款，她在第一次沒拿到會金時，隔了一個月就退出（
      92 年6月20日訊問筆錄）。亦即，本件互助會除附表編號
      2之庚○○有無如期收取會金不明外，自附表編號3之己○○起即未能依排定方式收取會金。且被告於己○○、周穎
      芬等人退出前開互助會後，仍繼續以應依排定順序付會金
      予己○○、周穎芬為由，向其他活會會員收取會款。足見
      被告顯有不法所有之意圖。
（三）被告於偵查中供稱甲○○是她媽媽，她沒給甲○○會金（
      91 年1月11日詢問筆錄），核與證人江碧霞所述她是用甲○○之偏名參加的，她參加一會，尚是活會；她是排在90
      年5月收會金的，但她繳了四、五次會款而已，因她能力
      無法繳會款，有告訴被告，她不參加了（91年1月25日詢
      問筆錄）等語相符。雖證人江碧霞於本院供稱她是以偏名
      甲○○名義參加前開互助會之第十一會，被告有拿會金給
      她，但是沒有拿足夠。大約是九十年四月份拿給她的。因
      為她說欠錢，所以被告就先拿給她（94年3月2日審判筆錄
      ）。惟此顯與渠及被告在偵查中所述不符，且前開互助會
      之會金收取係按排定日期依序收取，應不可能有會員未到
      期前即可先收取會金，是證人江碧霞前開所述應係迴護其
      還丙○○一萬元（91年1月11日詢問筆錄），足見丙○○
      亦未能如期收取會金。
          被告於本院（92年5月9日訊問筆錄）及九十一年四月
      二十五日偵查中供稱是從九十年七月周穎芬這一會始止會
      ；惟於渠於偵查中尚另供稱是九十年八月即止會（90年12
      月17日詢問筆錄）。姑不論其係九十年七月或八月止會，
      由前開己○○、周穎芬到期後未收到會金即退會、林玲鳳
      、王寶珠未參加前開互助會、甲○○、丙○○未收到會金
      等情觀之，在前開互助會止會前，所有會員中除附表編號
      2之庚○○、編號6之辛○○、編號9之涂媽媽、編號10之
      鄭琇玲因未到庭陳述，有無依排定順序收取會金不明外，
      其餘竟無一人依排定順序收取會金，被告藉前開互助會向
      會員詐取金錢之犯行甚明。
（四）至於被告雖稱係因被附表編號2之會員庚○○倒會，所以
      發生困難云云。然庚○○經本院依被告所提供之住址傳訊
      結果並無該址，有訴訟文書不能送達事由報告書可稽。是
      庚○○究竟有無倒會之事實尚屬不明。再即令庚○○有倒
      會，其影響所及亦僅屬於庚○○死會部分無法按約定繳交
      ，被告尚可將其向其他會員所收取之會款交予依排序應取
      得會金之會員，何以除前開（三）所述未到庭陳述會員，
      有無依排定順序收取會金不明外，其餘竟無一人依排定順
      序取得會金？足見被告自始即無意將會金交予會員，而有
      詐欺會款之不法所有意圖。至於被告事後雖有簽立卷附切
      結書、本票、同意書、協議證明書予部分會員，然除其渠
      交予周穎芬之本票、切結書是在周穎芬未能如期收取會金
      後於八十九年十二月三十日所簽發之外，其餘均在止會後
      所簽立，且前開積欠會金（含周穎芬部分）只償還一小部
      分，尚未還清。從而，尚無法據此認定被告自始即無詐欺
      之故意。
    綜上所述，本件被告前開所辯尚不足採。此外，並有會單一
    紙在卷可稽，本件事證明確，被告犯行應可認定。
二、核被告所為，係犯刑法刑法第三百三十九條第一項之詐欺取
    財罪。被告每次詐取會款時，以一個詐欺行為，同時向告訴
    人等多名活會會員多人詐取會款，係以一行為觸犯數個相同
    之詐欺罪名，為想像競合犯，應依刑法第五十五條前段之規
    定從一重處斷。再被告先後多次詐欺取財犯行，時間緊接，
    罪名與犯罪構成要件相同，顯係基於概括犯意為之，應依連
    續犯之規定論以一罪，並加重其刑。爰審酌被告並無前科紀
    錄，品行尚佳、因需款周轉，竟恣意詐取他人會款、所詐取
    之金額甚多，犯罪所生之危害非小及其犯罪後態度等一切情
    狀，量處如主文所示之刑示懲。
三、據上論斷，應依刑事訴訟法第二百九十九條第一項前段，刑
    法第五十六條、第三百三十九條第一項、第五十五條，罰金
    罰鍰提高標準條例第一條前段，判決如主文。
本案經檢察官丁○○到庭執行職務。
中　　華　　民　　國　　94　　年　　4 　　月　　12　　日
            刑事第十庭審判長法  官    鄭  文  祺
                            法  官    蔡  奇  秀
                            法  官    林  中  如
以上正本證明與原本無異。
如不服本判決，應於收受送達後10日內向本院提出上訴書狀（應
附繕本）。
　　　　　　　　　　　　　　書記官    楊  宗  哲
中　　華　　民　　國　　94　　年　　4 　　月　　12　　日
附錄本案論罪科刑法條全文：
刑法第三百三十九條
意圖為自己或第三人不法之所有，以詐術使人將本人或第三人之
物交付者，處五年以下有期徒刑、拘役或科或併科一千元以下罰
金。
以前項方法得財產上不法之利益或使第三人得之者，亦同。
前二項之未遂犯罰之。
附表：
┌──┬──────┬────┬──────────┐
│編號│排定標取日期│會員姓名│備  註              │
├──┼──────┼────┼──────────┤
│1   │89年07月    │乙○○  │會首                │
├──┼──────┼────┼──────────┤
│2   │89年08月    │庚○○  │有無收取會金不明    │
├──┼──────┼────┼──────────┤
│3   │89年09月    │己○○  │未收取會金即退會    │
├──┼──────┼────┼──────────┤
│4   │89年10月    │林玲鳳  │未參加互助會        │
├──┼──────┼────┼──────────┤
│5   │89年11月    │周穎芬  │未收取會金即退會    │
├──┼──────┼────┼──────────┤
│6   │89年12月    │辛○○  │有無收取會金不明    │
├──┼──────┼────┼──────────┤
│7   │90年01月    │周穎芬  │退會                │
├──┼──────┼────┼──────────┤
│8   │90年02月    │周穎芬  │退會                │
├──┼──────┼────┼──────────┤
│9   │90年03月    │涂媽媽  │有無收取會金不明    │
├──┼──────┼────┼──────────┤
│10  │90年04月    │癸○○  │有無收取會金不明    │
├──┼──────┼────┼──────────┤
│11  │90年05月    │甲○○  │未收取會金          │
├──┼──────┼────┼──────────┤
│12  │90年06月    │王寶珠  │未參加互助會        │
├──┼──────┼────┼──────────┤
│13  │90年07月    │周穎芬  │退會                │
├──┼──────┼────┼──────────┤
│14  │90年08月    │丙○○  │未收取會金          │
├──┼──────┼────┼──────────┤
│15  │90年09月    │壬○○  │未收取會金（已止會）│
├──┼──────┼────┼──────────┤
│16  │90年10月    │周穎芬  │退會                │
├──┼──────┼────┼──────────┤
│17  │90年11月    │己○○  │退會                │
├──┼──────┼────┼──────────┤
│18  │90年12月    │己○○  │退會                │
├──┼──────┼────┼──────────┤
│19  │91年01月    │陳美莉  │（已止會）          │
├──┼──────┼────┼──────────┤
│20  │91年02月    │杜媽媽  │（已止會）          │
├──┼──────┼────┼──────────┤
│21  │91年03月    │戊○○  │（已止會）          │
├──┼──────┼────┼──────────┤
│22  │91年04月    │戊○○  │（已止會）          │
├──┼──────┼────┼──────────┤
│23  │91年05月    │李文紳  │（已止會）          │
├──┼──────┼────┼──────────┤
│24  │91年06月    │蔡靜華  │（已止會）          │
└──┴──────┴────┴──────────┘
